【裁判字號】    89,台上,1819
【裁判日期】    890811
【裁判案由】    返還價金
【裁判全文】
最高法院民事判決                              八十九年度台上字第一八一九號
    上  訴  人  甲○○
    訴訟代理人  吳展旭律師
    被 上訴 人  國座建設股份有限公司
    法定代理人  張國安
右當事人間請求返還價金事件，上訴人對於中華民國八十八年二月八日台灣高等法院
第二審判決（八十七年度上字第一二一二號），提起上訴，本院判決如左：
    主  文
原判決關於駁回上訴人之附帶上訴及其第一審之訴暨各該訴訟費用部分廢棄，發回台
灣高等法院。
    理  由
本件上訴人主張，伊於民國八十三年四月十四日與被上訴人訂立房屋、土地預定買賣
合約書，向被上訴人購買坐落台北縣淡水鎮○○○段二○一之三八等號土地上之巧克
力花園Ｄ柒棟十樓之預售屋及地下一層第四十八號車位，總價新台幣（下同）五百四
十八萬元，並已按期繳款計九十九萬五千元。詎該預售房屋聯外道路水源街二段一七
七巷道為私有道路，地主拒不讓他人通行，致系爭房屋並無對外聯絡道路，則該房屋
即屬具重大瑕疵，多次函催解決未果，伊乃行使同時履行抗辯權暫時拒付貸款金額，
被上訴人竟以伊遲延給付價金為由，解除買賣契約並沒入已繳價金九十九萬五千元充
作違約金。被上訴人上開解約顯不合法，被上訴人所建房屋既具重大瑕疵，伊依民法
第三百五十九條之規定，以訴狀繕本之送達為解約之意思表示，解除兩造間之買賣契
約，依民法第二百五十九條規定，請求命被上訴人返還價金九十九萬五千元及自受領
時即八十三年四月七日起算之利息；如認伊解約之主張不合法，則請求法院酌減被上
訴人已沒入之違約金，以利息抵違約金之判決。
被上訴人則以：同鎮○○街○段一七七巷為既成巷道，且同巷四十三弄之現有道路，
地主均同意提供公眾通行使用，系爭房屋並不具瑕疵，上訴人因遲延給付價金，經伊
催繳未果，已遭解除房地買賣契約並沒入已繳價金充作違約金，兩造契約已不存在，
上訴人自無法主張解除契約，且伊沒入之違約金並未過高等語。資為抗辯。
原審以：查系爭房屋坐落之台北縣淡水鎮○○○段二○一之二三號土地，除通行前開
水源街二段一七七巷道外，其西側北新路一八四巷道外接同鎮○○路，目前可供單輛
小轎車或小型包廂車通行，業經第一審法院八十七年五月十一日到場勘驗屬實，製有
勘驗筆錄可稽，而依上訴人所提之銷售海報所示，系爭房屋所屬巧克力花園社區大門
、警衛中心及車道入口均設置於北新路一八四巷道旁，顯見被上訴人出售系爭房屋，
係以該一八四巷聯外道路作為出入通道，而非前開水源街二段一七七巷道，縱使上訴
人主張，水源街二段一七七巷道為他人私有且非既成巷道，無法供公眾通行一節屬實
，系爭房屋仍可經北新路一八四巷道對外通行，自難認該房屋因無聯外道路而具有重
大瑕疵，是上訴人主張，其因房屋之瑕疵而行使同時履行抗辯權，拒付其餘貸款價金
即不可採。次查，被上訴人於八十六年一月二十日以存證信函通知上訴人辦理貸款手
續，或選擇繳清貸款金額，上訴人既不得主張同時履行抗辯權，則其未依約繳納所貸
金額，被上訴人依買賣契約書第四條第一、二項約定，於八十六年二月一日以存證信
函向上訴人為解除兩造間之房地買賣契約之意思表示，即屬有據。兩造間之房地買賣
契約已因被上訴人行使解除權，並於八十六年二月十一日意思表示到達上訴人而消滅
，上訴人就已消滅之契約再於八十六年二月十八日主張以訴狀繕本送達而為解約之意
思表示，尚屬無據。從而，上訴人本於民法第二百五十九條之規定，訴請被上訴人返
還受領之九十九萬五千元本息，為無理由，不應准許。再查，系爭房地總價五百四十
八萬元，上訴人已給付九十九萬五千元，占總價百分之十八，而被上訴人迄今之損失
為七十七萬二千二百五十元，被上訴人將上開已付價金悉數沒入充作違約金，尚屬過
高，爰依民法第二百五十二條之規定減為七十七萬二千二百五十元。從而，上訴人請
求被上訴人返還價金二十二萬二千七百五十元本息，為有理由，應予准許。上訴人逾
此範圍之請求，為無理由，不應准許。另第一審駁回上訴人其餘之訴部分，於法並無
不合，上訴人就此部分提起附帶上訴，指摘原判決此部分不當，求予廢棄改判，為無
理由。因而將第一審所為命被上訴人給付超過二十二萬二千七百五十元本息部分廢棄
，改判駁回該部分上訴人在第一審之訴，並駁回上訴人之附帶上訴。
惟查，上訴人於原審主張，被上訴人於銷售時所附交通動線示意圖具體標明社區東接
四十米登輝大道，北通二十米北新路，南有水源路二段一七七巷之八米現有道路，惟
實則於交屋後第一審履勘時，僅有Ｃ棟後之臨時便道通登輝大道，北新路則無路可通
，雖第一審履勘現場，有北新路一八四巷左側可通北新路，惟寬僅三米許，僅容單向
小客車行駛，且左側有落差極深之駁坎，往巧克力花園社區行駛須經四十五度之陡坡
，反之往北新路方向行駛則下經四十五度之危坡。另水源路二段一七七巷往社區走，
其盡頭係無路可通之駁坎。被上訴人於路盡之處右闢泥土路之小道，圖接北新路一八
四巷三米寬之前揭小道，究屬臨時權宜之計，徒增往來人車之危險；又北新路一八四
巷乃臺電宿舍用地。足見違反契約效用之明顯瑕疵仍然存在，是上訴人自得依法請求
被上訴人返還已繳之全部價金（見原審卷第二一頁背面至第二二頁）。茍上開交通動
線示意圖係屬被上訴人於銷售時所交付，上訴人亦因該交通動線示意圖所示之系爭不
動產位置之交通便利而買受之，能否謂現今之交通情況與該交通動線示意圖不符致無
契約預定之效用，非無探求之餘地。原審就此並未詳予勾稽，審慎斟酌，尚嫌疏漏。
上訴論旨，指摘原判決對其不利部分不當，求予廢棄，非無理由。
據上論結，本件上訴為有理由，依民事訴訟法第四百七十七條第一項、第四百七十八
條第一項，判決如主文。
中      華      民      國    八十九    年      八      月     十一     日
                              最高法院民事第三庭
                                  審判長法官  范  秉  閣
                                        法官  朱  建  男
                                        法官  許  澍  林
                                        法官  鄭  玉  山
                                        法官  許  朝  雄
      右正本證明與原本無異
                                              書  記  官
中      華      民      國    八十九    年      八      月    二十九    日


司法院資訊處製作；財團法人民間司法改革基金會備份。
